臺灣嘉義地方法院刑事判決　　　　　　　 99年度訴字第976號
公　訴　人　臺灣嘉義地方法院檢察署檢察官
被　　　告　江振維
選任辯護人　林春發律師
上列被告因業務過失致死案件，經檢察官提起公訴（99年度偵字
第7723號），本院判決如下：
    主  文
江振維犯業務過失致人於死罪，處有期徒刑捌月。
    犯 罪 事 實
一、江振維係址設嘉義縣梅山鄉○○路531 號「梅山護理之家」
    之照顧服務員，負責照護「梅山護理之家」之病患，協助病
    患吃飯、洗澡、拍背及換尿布等工作，為從事業務之人。其
    於民國99年6 月8 日9 時45分許，與另名看護人員黎氏化為
    護理之家病患江忠憲沐浴時，明知江忠憲曾經臀部開刀而行
    動不便，洗澡沐浴時有失去平衡跌落之可能，本應注意江忠
    憲洗澡沐浴移動之安全，令江忠憲乘坐洗澡椅進出浴室，或
    特別注意步伐並予相當支撐扶持，以免因濕滑跌倒，又並無
    不能注意情事，竟疏未注意，於沐浴後約10時10分許，未讓
    江忠憲乘坐洗澡椅，即由其逕行攙扶江忠憲步出浴室回床上
    休憩；同時，其攙扶江忠憲時，原亦應注意自己站穩步伐，
    雙手用力托住江忠憲，不致令江忠憲跌倒在地，又並無不能
    注意情事，竟疏未注意，未能站穩用力托住江忠憲，適因江
    忠憲沐浴後，甫自地板濕滑之浴室內走出，導致腳底打滑，
    往後傾倒，江振維亦隨之失去平衡同時跌倒，致江忠憲頭部
    撞擊地面，因而受有顱腦鈍力損傷併腦血腫之傷害。經送醫
    救治後因上開傷害，仍於99年7月9日9時18分許不治死亡。
二、案經江忠憲之女江彥純訴請臺灣嘉義地方法院檢察署檢察官
    及同署檢察官據報相驗後自動檢舉偵查起訴。
    理  由
一、按被告以外之人於審判外之陳述，雖不符刑事訴訟法第159
    條之1 至第159 條之4 之規定，而經當事人於審判程序同意
    作為證據，法院審酌該言詞陳述或書面陳述作成時之情況，
    認為適當者，亦得為證據。當事人、代理人或辯護人於法院
    調查證據時，知有第159 條第1 項不得為證據之情形，而未
    於言詞辯論終結前聲明異議者，視為有前項之同意，刑事訴
    訟法第159 條之5 定有明文。查本件被告江振維及其辯護人
    於言詞辯論終結前，對於下述本院採為認定犯罪事實依據之
    各項證據之證據能力，均未聲明異議（分別見本院卷(一)第25
    、42、93、151 、本院卷(二)5 、174 頁），復經本院於審理
    時逐一提示予被告及其辯護人表示意見（見本院卷(二)第211
    至217 頁），本院審酌該等證據之取得過程並無瑕疵，與本
    案待證事實間復具有相當之關聯性，以之為本案證據並無不
    當，自得採為本件認定事實之基礎，合先敘明。
二、訊據被告固坦承係址設嘉義縣梅山鄉○○路531 號「梅山護
    理之家」之照顧服務員，負責照護「梅山護理之家」之病患
    ，協助病患吃飯、洗澡、拍背及換尿布等工作，為從事業務
    之人。及於99年6 月8 日9 時45分許，與另名看護人員黎氏
    化為被害人即護理之家病患江忠憲沐浴，並於沐浴後約10時
    10分許，未讓被害人乘坐洗澡椅進出浴室，即由其逕行以雙
    手攙扶被害人步出浴室回床上休憩。於步出浴室後，被害人
    突然後仰跌倒，其亦失去平衡一同跌倒，被害人並因而頭部
    撞擊地面，受有顱腦鈍力損傷併腦血腫之傷害。又被害人經
    送國立臺灣大學醫學院附設醫院雲林分院（以下簡稱臺大雲
    林分院）救治後，於同年7 月9 日9 時18分許死亡等事實。
    惟矢口否認有何業務過失致人於死犯行，辯稱：伊確實有攙
    扶被害人出浴室，但伊認為已經盡其所能地照顧被害人，並
    無過失云云。其辯護人為其辯稱：(一)被害人於事故發生前，
    並非行動不便之人；且當日係因被害人堅持自己可以行走，
    堅持不坐洗澡椅，被告不能限制被害人行動自由，而強制被
    害人坐洗澡椅進出浴室洗澡。(二)被害人並非因地板濕滑及腳
    底打滑而跌倒，被害人係突然間身體往後傾倒而撞到頭部，
    是被告已善盡應有必要之注意。(三)依據財團法人佛教慈濟綜
    合醫院大林分院（以下簡稱慈濟大林分院）所提供之病情說
    明書，足見被害人有高血壓、糖尿病、陳舊中風等疾病，被
    害人有可能係因高血壓（血壓過高或過低）而跌倒，而非起
    訴書所指地面濕滑而跌倒。(四)依據臺大雲林分院函覆之內容
    ，足見被害人死亡原因為心肺衰竭，與急性腎衰竭、敗血症
    相關性較大，並非起訴書所指顱腦鈍力損傷併腦血腫，且肺
    炎的發生可能係因被害人長時間插管，臺大雲林分院未獲被
    害人家屬同意做氣切治療，因而導致肺炎。故被害人死亡結
    果，與跌倒並無相當因果關係。此部分鑑定證人即本件解剖
    法醫石台平於解剖鑑定報告書及本院審理中就被害人死亡原
    因之敘述，應非正確。且其鑑定時誤以為被害人在浴室內跌
    倒，其所為之鑑定可能有誤。(五)被告雖於偵查中陳述「打滑
    」之用語，然滑倒是中性用語，僅是陳述跌倒狀態，並非即
    得以被告曾於偵查中陳稱「打滑」用語，就認定被害人係因
    地板濕滑而滑倒云云。
三、經查：
  (一)被告係址設嘉義縣梅山鄉○○路531 號「梅山護理之家」之
    照顧服務員，負責照護「梅山護理之家」之病患，協助病患
    吃飯、洗澡、拍背及換尿布等工作，為從事業務之人一節，
    業據證人即梅山護理之家護理師郭秀蘭於本院審理中證述：
    被告是梅山護理之家的人員，負責的是照顧服務員的工作等
    語（見本院卷(二)第15頁），證人楊喬勳於本院審理中證述：
    關於照顧被害人的工作，伊等主要採用臺外協同方式，主要
    照顧主是被告，協助者是黎氏化等語（見本院卷(二)第119 頁
    ），及證人即協助照顧被害人之看護人員黎氏化於本院審理
    中證述：伊在護理之家負責的工作是照顧老人，幫老人洗澡
    、餵食等，被告是跟伊同工作等語（見本院卷(二)第136 至13
    7 頁），均核與被告於偵查及本院審理中供承：伊於98年10
    月在梅山護理之家工作迄今，擔任照顧服務員，工作內容是
    照顧老人家上下床、吃飯、洗澡、拍背、換尿布等語相符（
    見相驗卷第17頁、本院卷(二)第218 至219 頁）。是上情可堪
    認定。
  (二)被告於99年6 月8 日9 時45分許，與證人黎氏化共同為被害
    人沐浴，並於沐浴後約10時10分許，未讓被害人乘坐洗澡椅
    進出浴室，即由其逕行以雙手攙扶被害人步出浴室回床上休
    憩。於步出浴室後，被害人突然後仰跌倒，被告亦失去平衡
    同時跌倒，被害人並因而頭部撞擊地面等情，業據被告於偵
    查及本院審理中陳稱：被害人是伊負責的病患，由伊與證人
    黎氏化共同負責，99年6 月8 日那天9 時45分許，由伊扶著
    被害人進去洗澡，由伊與證人黎氏化共同幫被害人洗澡；幫
    渠洗完後約10時10分許，由伊扶著渠走出浴室，沒有使用洗
    澡椅，但剛走出浴室門，渠突然往後倒，伊反應不及也跟著
    倒，之後渠頭部撞到地上等語明確（見相驗卷第17至18頁、
    本院卷(二)第220 至222 、224 至225 、234 頁）。其中除被
    害人步出浴室跌倒之情節外，其餘均核與證人黎氏化於本院
    審理中證述：幫老人洗澡通常都是2 人，99年6 月8 日跟被
    告一起幫被害人洗澡，被害人進去洗澡的時候，是被告扶被
    害人進去的，伊在浴室準備，洗澡的時候是坐在洗澡椅上面
    著洗；洗完的時候，是被告送被害人出去的，伊在浴室裡面
    收拾衣服，準備下一位等語（見本院卷(二)第136 至139 頁）
    ，證人楊喬勳於本院審理中證述：是被告負責帶被害人進去
    浴室洗澡，由被告與證人黎氏化共同負責在浴室裡幫被害人
    洗澡，洗完澡後，由被告扶被害人出來等語（見本院卷(二)第
    119 、125 頁）均屬相符。再者，被害人當日跌倒後，受有
    顱腦鈍力損傷併腦血腫之傷害，經送臺大雲林分院救治後，
    於同年7 月9 日9 時18分許死亡之事實，亦據告訴人江彥純
    於偵查中指訴甚詳（見相驗卷第5 至7 、18頁）、證人即被
    害人同居人劉林阿桃、證人楊喬勳於偵查中證述明確（見相
    驗卷第10、18頁），並經臺灣嘉義地方法院檢察署檢察官督
    同法醫師相驗、解剖屬實，此均有嘉義縣警察局竹崎分局梅
    山分駐所處理相驗案件初步調查報告暨報驗書、臺大雲林分
    院99年7 月9 日乙種字第0101567 號診斷證明書、相驗筆錄
    、嘉義縣警察局竹崎分局司法相驗卷宗及臺灣嘉義地方法院
    檢察署檢驗報告書、相驗屍體證明書及法醫解剖鑑定報告書
    、臺大雲林分院被害人病歷資料1 份等存卷可資佐證（見相
    驗卷第2 、13、16至18、22至38、41、45至53頁）。是被告
    於99年6 月8 日9 時45分許，扶被害人進入浴室與證人黎氏
    化共同為被害人洗澡，並於沐浴後約10時10分許，未讓被害
    人乘坐洗澡椅進出浴室，僅以雙手攙扶被害人步出浴室，被
    害人則於步出浴室後，突然後仰跌倒，被告亦失去平衡同時
    跌倒，被害人並因而頭部撞擊地面，受有顱腦鈍力損傷併腦
    血腫之傷害，經送臺大雲林分院救治，於同年7 月9 日9 時
    18分許死亡等事實，均屬明確。
  (三)又被害人曾因診斷下背部及薦骨壞死性筋膜炎術後、糖尿病
    、高血壓等病症，於98年3 月22日至慈濟大林分院急診入院
    ，當天接受筋膜切除手術，98年4 月2 日接受兩側臀部移轉
    皮瓣修補手術，98年4 月6 日接受筋膜切除及肌切除手術，
    98年4 月14日接受清創及真空傷口癒合機置放手術，98年4
    月16日因病情變化轉至加護病房治療，98年4 月17日、22日
    接受清創及更換傷口癒合機手術，98年4 月23日轉入一般病
    房，98年4 月27日接受清創及更換傷口癒合機手術，98年5
    月1 日接受移轉皮瓣修補及更換傷口癒合機手術，98年5 月
    7 日接受清創及修補縫合手術，98年6 月26日接受植皮及部
    分傷口修補手術，98年7 月4 日出院，99年1 月11日需門診
    追蹤治療，被害人目前無法自理需要24小時專人照顧等情，
    有慈濟大林分院99年1 月11日診字第Ｚ000000000號診斷證明
    書存卷可參（見慈濟大林分院被害人病歷資料第393 頁背面
    ）。另依據被害人上開期間於該院診療病歷資料之相關記載
    ，如：(1)98年5 月25日出院診療計畫說明書復健諮詢欄記載
    略以：下床活動注意安全；(2)98年3 月31日至4 月30日、6
    月25日術前評估平常生理狀態欄記載略以：臥床或輪椅代步
    ；(3)98年3 月22日至5 月23日住院病患跌倒危險因子評估表
    記載略以：應執行預防跌倒措施檢核工作或高危險性傷害跌
    倒；(4)整型外科病歷病史欄記載略以：日常生活需幫助，超
    過50﹪以上時間需臥床或坐輪椅；(5)98年5 月26日住院診療
    計畫說明書相關衛教欄記載略以：臥床休息、預防跌倒；(6)
    98年6 月4 日出院診療計畫說明書復健諮詢欄記載略以：下
    床活動注意安全、盡量臥床休息患肢暫時勿踏地活動；(7)98
    年5 月26日至5 月30日、6 月25日至6 月28日住院病患跌倒
    危險因子評估表記載略以：應執行預防跌倒措施檢核工作；
    (8)98年6 月25日住院診療計畫說明書相關衛教欄記載略以：
    臥床休息、預防跌倒；(9)98年5 月7 日初步觀察身心障礙類
    記載略以：肢障等語（見慈濟大林分院病歷資料第47頁背面
    、75至79、258 頁背面、259 頁背面、277 、279 頁背面、
    280 、288 頁背面、320 、327 頁背面、328 、335 、359
    、393 頁），均足見被害人確曾於98年3 月至7 月間因上開
    病症，前往慈濟大林分院接受手術治療，並於診療過程中、
    後，均經評估為行動不便之人，自屬無誤。此部分亦核與證
    人劉林阿桃於本院審理中證述：被害人在慈濟大林分院98年
    5 月26日開刀開完，算是肛門長一顆「粒仔」，開刀完後，
    沒有辦法行走，伊無法照顧，所以去住護理之家等語一致（
    見本院卷(二)第90至91、94至95頁）。
  (四)另證人劉林阿桃於本院審理中證述：伊99年5 月中去護理之
    家看被害人時，被害人腳稍微會走，要拿四腳拐那種，被害
    人在護理之家，是坐輪椅，可以從輪椅上站起來去拿四腳拐
    走路；被害人有辦法從床下移動下來坐輪椅，廁所距離床很
    近，被害人會慢慢移動過去，沒有坐輪椅，沒有拿助行器，
    因為廁所就在床旁邊，被害人慢慢下來，慢慢地扶著牆壁走
    過去，有1 個被害人的朋友去看被害人，然後告訴伊的等語
    （見本院卷(二)第92至93、99至101 頁），證人楊喬勳於本院
    審理中證述：被害人於99年過完年轉到護理之家後，需要人
    家扶持，但後來可以自己下床，有發現被害人自己半夜下床
    的情形，有跟被害人說不要這樣，因為晚上人力吃緊，如果
    跌倒的話，沒有人發現怎麼辦；在99年6 月8 日跌倒之前，
    可以自己拿著助行器走路，晚上都會自己上廁所；曾經看過
    被害人自己走到浴室；被害人走路的時候，1 隻腳踏出去會
    卡到另外1 隻腳，像小孩在學走路一樣，就是慢慢地讓2 隻
    腳合在一起，再一步步慢慢往前，不是像一般人一步跨出去
    之後，另一步再超過去；被害人也會扶著牆壁走，除了上廁
    所之外，在外面走路時，會推輪椅，被害人可以推輪椅走出
    去；走比較長的路，就要推輪椅，這樣比較安全；如果被害
    人一定要起來走路，不是在洗澡時間，人員夠的話，會有人
    在旁邊協助被害人，不可以獨自讓被害人在那邊走，洗澡時
    ，被害人縱使不願意坐洗澡椅，就要有人攙扶被害人進去等
    語（見本院卷(二)第118 至119 、128 至132 頁），證人黎氏
    化於本院審理中證述：被害人平常可以自己去上廁所，平常
    如果被害人自己站起來去上廁所，伊等不知道，伊等如果知
    道的話，就不會讓被害人自己去；平常被害人上廁所時，伊
    等會幫他推輪椅進去等語（見本院卷(二)第138 至139 、154
    至155 頁），及被告於本院審理中供承：知道被害人臀部曾
    經開刀；被害人有時候會扶著牆壁行走等語（見本院卷(二)第
    227 、233 頁），均屬大致相符。是由上開證人證述以觀，
    被害人於入住護理之家後，在床至廁所之短距離移動過程中
    ，或雖能自行扶牆壁緩慢行走、移動，然與一般行動如常、
    四肢無礙之常人相較，在客觀上仍應屬行動不便之人，否則
    證人楊喬勳、黎氏化亦無須於知悉被害人單獨、無其他人員
    或輔助器材等協助之移動時，主觀上認為係對被害人危險之
    舉，而警告、制止或要求被害人切勿有此舉止。準此，被害
    人於入住護理之家後，迄99年6 月8 日跌倒當日，均應係日
    常生活行動不便之人，足資審認。復參以證人楊喬勳於本院
    審理中證述：被害人平常洗澡的時候，伊等都會牽被害人坐
    洗澡椅等語無誤（見本院卷(二)第119 至120 頁），核與被告
    於偵查及本院審理中自承：被害人之前都是坐洗澡椅進去再
    出來；個案不會走的時候需要使用洗澡椅；伊每天都有問被
    害人說要不要用洗澡椅，因為伊認為這樣對被害人比較安全
    等語（見相驗卷第17頁、本院卷(二)第235 至236 頁），足見
    以被害人行動不便之程度，被害人洗澡進出浴室時，即應乘
    坐洗澡椅，否則被告主觀上自無每日詢問被害人是否乘坐洗
    澡椅，或證人黎氏化平常帶被害人上廁所亦無須均推輪椅進
    出之必要。再者，衡以上開證人黎氏化證稱：如果被害人要
    上廁所，伊等會幫忙用輪椅推被害人進去等語，及證人楊喬
    勳上開證稱：被害人要到外面時，就會推輪椅等語，亦可推
    論倘有護理人員在旁協助被害人時，被害人並非全然不願配
    合，否則何以有護理人員在旁進出廁所，或出去外面時，被
    害人即同意以輪椅代步？是以，如被告於當日洗澡時，善盡
    照顧服務員勸導、輔助之責，被害人應非全然不欲配合，而
    非不能以洗澡椅帶被害人進出浴室。執是，被告本應注意被
    害人係行動不便之人，應令其乘坐洗澡椅進出浴室，以免因
    濕滑跌倒，又並無不能注意情事，竟疏未注意，於沐浴後，
    未讓被害人乘坐洗澡椅，即攙扶被害人步出浴室，應屬明確
    。辯護人上開辯稱：被害人於事故發生前，並非行動不便之
    人；且當日係因被害人堅持自己可以行走，堅持不坐洗澡椅
    ，被告不能限制被害人行動自由，而強制被害人坐洗澡椅進
    出浴室洗澡云云，並非可採。
  (五)被告於協助被害人洗澡時，應令被害人乘坐洗澡椅進出浴室
    ，卻僅攙扶為之等情，業如前述。而據證人黎氏化於本院審
    理中另證稱：伊等幫被害人洗澡的時候，有用沐浴乳，1 個
    人用毛巾，一邊沖水一邊擦，沖完之後，把水擦乾淨，被害
    人進去浴室洗澡，並沒有穿拖鞋，浴室裡面也沒有拖鞋，出
    來時也沒有穿拖鞋，這邊老人家很少穿拖鞋；浴室地板洗完
    之後，會有積水濕濕的等語（見本院卷(二)第153 至154 頁）
    ，核與被告於本院審理中陳稱：幫被害人洗澡過程中，有用
    沐浴乳等清潔用品，浴室是淋浴，洗澡時候，地板都是潮濕
    的，在浴室內並沒有穿拖鞋；伊等是在病患洗完澡出浴室後
    ，會擦乾地板，再讓第二個病患進去等語（見本院卷第222
    至224 頁），均屬大致相符，足可認定被告與證人黎氏化為
    被害人洗澡時，會沖水洗淨沐浴乳，且在未擦乾地板之情形
    下，由被告攙扶被害人步出浴室。準此，無論被告在浴室內
    是否為被害人擦拭腳底，在被害人步出浴室時，仍會赤腳踩
    踏潮濕之浴室地板。又縱使被告於本院審理中所述：浴室外
    面有鋪浴巾，伊也有將被害人的腳擦乾等語為真（見本院卷
    (二)第224至225頁），然衡以常情，洗澡後縱為一般之擦拭，
    仍無可避免水氣之附著。況依據被告於本院審理中自承：當
    天被害人病房內有6 、7 位病患準備洗澡，都是同一時間1
    個接著1 個洗澡，每個病患大約半小時等語（見本院卷第22
    2 至223 頁），顯見被告工作量並非輕微，是被告在從事此
    等日常例行工作事務且工作量非微之情況下，對於在攙扶被
    害人步出浴室時擦拭被害人腳底之細節上，是否能完全確認
    擦「乾」被害人之腳底，殊值可疑。參之被告亦曾於偵查中
    坦承：被害人腳底打滑往後倒等語（見相驗卷第17頁背面）
    ，故應可推認被告當時攙扶被害人步出浴室時，被害人之腳
    底仍應附著水氣而屬濕滑。復佐以被告於本院審理中自承：
    伊知道被害人有高血壓、糖尿病、壞死性筋膜炎等病症，每
    天都要打胰島素、吃高血壓的藥，伊等會看著病患吃藥，打
    針是由護士負責；在伊照顧被害人之期間，被害人並沒有因
    糖尿病突然跌倒、高血壓突然升高就醫，也沒有發生被害人
    跌倒，也沒有因為其他特殊情況就醫之情形等語（見本院卷
    (二)第230 至231 頁），及上開慈濟大林分院被害人病歷資料
    之病情說明書，其中「該病症之治療經過」欄記載略以：被
    害人因高血壓於98年11月12日開始至心臟內科求診，並於98
    年12月10日、99年3 月4 日、99年5 月27日回診，皆開立高
    血壓連續處方簽等語（見慈濟大林分院被害人病歷資料第1
    頁），足見被害人於被告照護期間，雖有因高血壓病症就醫
    之紀錄，然確有依時診療，並領取高血壓連續處方藥，按時
    服藥，亦無發生因何病症跌倒、就醫之情形。是依據被告所
    陳述被害人於護理之家平日之身體狀況並無異常、按時服藥
    、就醫等情形，應可排除被害人當時身體狀況突發異常之可
    能。是考以被害人當時腳底濕滑、跌倒時係突然後仰之情節
    ，核與一般腳底濕滑後仰跌倒之可能尚屬相合，故被害人當
    時應係腳底濕滑而突然後仰跌倒，可堪認定。辯護人上開辯
    稱：被害人有高血壓、糖尿病、陳舊中風等疾病，被害人有
    可能係因高血壓（血壓過高或過低）而跌倒，而非起訴書所
    指地面濕滑而跌倒；不能僅以被告於偵查中陳述「打滑」之
    用語，即認定被害人係因地板濕滑而滑倒云云，亦非可採憑
    。至證人石台平雖於本院審理中證稱：高血壓病人有可能因
    為血壓高或低導致平衡不穩跌倒；因為血糖高或低引起跌倒
    的可能性較小等語（見本院卷(二)第180 至181 頁），然此部
    分係證人石台平依據醫學專業，針對相關病症通常案例所為
    之陳述，而非根據本案被害人案發當時情狀、身體狀況、在
    護理之家按時服藥、就診等情，以個案綜合研判當時被害人
    可能發生跌倒之原因，是證人石台平上開證述，並不足以作
    為本案被害人發生跌倒原因之論據。
  (六)另酌以被告於本案發生時，係24歲之青壯年紀，並據其自承
    ：伊自98年10月間至護理之家從事護理工作；伊身高169 公
    分，案發當時體重約63公斤，被害人約165 公分、50幾公斤
    等語（見本院卷(二)第219 、232 至233 頁），顯見被告於本
    案發生時，對於被害人是否應乘坐洗澡椅進出浴室，或攙扶
    被害人時應注意避免滑倒等節，均應有相當程度之護理能力
    或判斷經驗。且對照被害人於本案發生時，係60歲、行動不
    便、身高、體重均瘦弱於被告之人，倘被告於攙扶被害人步
    出浴室時，確實善盡攙扶、用力托住被害人之注意義務，衡
    情於被害人步出浴室腳底打滑時，要無不能隨即反應而避免
    被害人倒地之理。是被告於攙扶被害人步出浴室，未能注意
    被害人腳底濕滑，及站穩雙手用力托住被害人，以致被害人
    因腳底濕滑突然後仰跌倒，造成被害人上開顱腦鈍力損傷併
    腦血腫之傷害，應屬明確。被告及辯護人上開辯稱：被害人
    並非因地板濕滑及腳底打滑而跌倒，被害人係突然間身體往
    後傾倒而撞到頭部，被告已善盡應有必要之注意云云，尚不
    足採。
  (七)按刑法上之過失，其過失行為與結果間，在客觀上有相當因
    果關係始得成立。所謂相當因果關係，係指依經驗法則，綜
    合行為當時所存在之一切事實，為客觀之事後審查，認為在
    一般情形下，有此環境、有此行為之同一條件，均可發生同
    一之結果者，則該條件即為發生結果之相當條件，行為與結
    果即有相當之因果關係。反之，若在一般情形下，有此同一
    條件存在，而依客觀之審查，認為不必皆發生此結果者，則
    該條件與結果不相當，不過為偶然之事實而已，其行為與結
    果間即無相當因果關係，此觀最高法院76年臺上字第192 號
    判例闡釋甚詳；又條件必須自始繼續作用至結果發生時，始
    為結果之原因，假如條件開始作用，但另有其他條件之介入
    ，而能迅速單獨造成具體結果者，則此後介入之獨立條件，
    即與具體結果形成具有超越性之因果關係，而使前條件與最
    終結果間之關係為之中斷，此等後條件與最終結果之因果關
    係，即為「超越之因果」。查被害人跌倒致受有上開顱腦頓
    力損傷併腦血腫之傷害，與其發生死亡結果間，有相當因果
    關係一情，業據鑑定證人石台平於本院審理中證稱：伊解剖
    鑑定時，是參考臺大雲林分院病歷資料，依據上開病歷資料
    ，被害人有高血壓、糖尿病及陳舊中風，被害人的死亡原因
    ，列在伊的結論，是因為浴室跌倒，造成顱腦鈍力損傷併腦
    出血手術後，引起肺炎併敗血症死亡；鑑定結果所記載其他
    對於死亡有影響之疾病或身體狀況，是沒有因果關係的，就
    如本案，被害人如果沒有陳舊中風，可能可以再拖半年，如
    果有陳舊中風，死亡原因可能在1 個月內就完成，所以陳舊
    中風是促進或加速死亡結果的發生，是屬於被害人身體狀況
    的因素，亦即被害人不是單純的跌倒、顱腦鈍力損傷併腦血
    腫、肺炎併敗血症等原因造成被害人的死亡，而是被害人本
    身身體狀況不好、體質不好，是間接因素；列在鑑定報告死
    亡原因的部分，才是直接的死亡原因。伊沒有將高血壓、糖
    尿病列入死亡原因，是因為高血壓如果是最後因素的話，會
    產生突然的死亡，就像心臟病突發、心肌梗塞的死亡是突然
    的猝死狀態，但被害人不是，被害人是一個疾病慢慢下去，
    糖尿病也是一樣，有特殊的死亡型態，亦即死亡的時候，不
    一定是所有因素都要扮演角色。本案被害人跌倒，造成腦部
    受損，然後引發肺炎併敗血症，是直接因果鏈，所以本案最
    主要原因是因為被害人跌倒頭部受傷，導致開刀住院有肺炎
    敗血症的發生。被害人顱腦鈍力損傷併腦血腫手術後，比較
    可能造成敗血症，因為開刀後一直臥床，臥床的人呼吸較淺
    ，很容易產生肺炎。臺大雲林分院100 年2 月8 日臺大雲分
    醫事字第1000000485號函所記載死亡原因是心肺衰竭，可能
    寫得不夠清楚，因為心肺衰竭，是每個死亡的人都會出現的
    現象，因為沒有心肺衰竭，人根本就不會死。另外上開函中
    提到敗血症的主要原因是肺炎，跟伊的鑑定一樣。至於急性
    腎衰竭，應該不是問題，因為腎衰竭的人就是尿毒症，尿毒
    症的人不會死，只要洗腎可以拖上十年，所以最主要的原因
    是肺炎加上敗血症。伊認為肺炎引發敗血症的原因，是頭部
    受傷以後，沒有辦法起床，一直臥床，臥床呼吸太淺，這是
    很常見的併發症。臺大雲林分院100 年4 月1 日臺大雲分醫
    事字第1000001914號函所提到的，其實跟伊講的一樣，就是
    長期臥床昏迷的人，呼吸很淺，痰出不來，所以要用醫學力
    量抽痰，因為插管是從鼻子進去，距離很長，效果不好，就
    從氣管切開抽痰，距離較短，伊認為不管被害人有沒有做氣
    切治療可能無法避免死亡結果，如果有做氣切的話，可能再
    拖兩個月。因為整體狀況不能治本，抽痰氣切只是治標而已
    ，被害人原本腦的問題沒有辦法恢復，所以有沒有氣切，只
    是生存時間長短的差異。如果有做氣切的話，伊想仍然無法
    避免發生肺炎的情況，因為臥床的問題無法解決，就是被害
    人不能起床，運動功能已經喪失。肺炎如果治療好就好了，
    如果最後死亡大部分都是併發敗血症才會死掉等語明確（見
    本院卷(二)第179 至188 頁）。此外，並有上開解剖鑑定報告
    書1 份附卷可稽。足見被害人確係因跌倒，受有顱腦頓力損
    傷併腦血腫之傷害，因而開刀住院治療，長期臥床、插呼吸
    管之結果，無法避免導致肺炎併發敗血症，揆諸上開說明，
    一般情形下，均難以避免發生同一肺炎併發敗血症之結果，
    肺炎併發敗血症對於被害人之死亡結果，即非「超越之因果
    」，則本案被害人跌到受有顱腦頓力損傷併腦血腫之傷害，
    即與最後因肺炎併發敗血症而發生死亡之結果，具有相當因
    果關係自明。至辯護人上開辯稱：鑑定證人石台平之鑑定，
    與上開臺大雲林分院2 函之內容不同，且其鑑定時誤以為被
    害人在浴室內跌倒，其所為之鑑定可能有誤云云。惟查：(1)
    臺大雲林分院上開2 函雖分別記載略以：死亡原因為心肺衰
    竭，與急性腎衰竭和敗血症相關性較大，肺炎為引發敗血症
    之主要原因之一；病患於急診時抽血已呈現腎功能不佳，當
    時有告知陪同前來者，後續治療中雖密切追蹤腎功能，還是
    發展到需血液透析之程度，原本之腎功能不佳者，此疾病進
    展是有可能的。肺炎的發生和昏迷指數不好，咳痰能力差及
    長時間插呼吸管相關。除了加強呼吸道照護外，我們多次希
    望家屬同意氣切治療，但未獲同意，國外報告早已呈現長時
    間插管和肺炎發生相關等語（見本院卷(一)第81、120 頁），
    然被害人最後死亡原因可能係肺炎併發敗血症，此部分與鑑
    定證人石台平上開證述，並無齟齬之處。而鑑定證人石台平
    復詳加說明氣切治療對於被害人僅有延長生命之功用，最終
    仍無法改變被害人腦部受有損傷之病況，是臺大雲林分院上
    開2 函在內容解讀上，並無與鑑定證人上開鑑定及證述，有
    何矛盾迥異之處，是辯護人上開辯稱，不足採憑。(2)另鑑定
    證人石台平雖於上開鑑定報告中誤被害人跌倒地點為浴室內
    ，此部分經辯護人質詰在卷（見本院卷(二)第177 至178 頁）
    ，然鑑定證人石台平上開鑑定之重點在於被害人是否因跌倒
    受有上開腦部傷害，致引發死亡結果，至於跌倒地點為何，
    實無關宏旨，是辯護人上開辯稱，尚屬誤解。
  (八)另告訴代理人雖提出證人郭秀蘭於審判外與證人即被害人姪
    子江政鎮之對話錄音及譯文，稱：證人郭秀蘭曾告知證人江
    政鎮，本件被告係頂替證人黎氏化，因恐證人黎氏化係外籍
    人士，不諳訴訟云云（見本院卷(一)第40頁）。然本件係被告
    與證人黎氏化為被害人洗澡後，由被告攙扶被害人步出浴室
    一節，業據本院認定如前。另被告與證人黎氏化無任何親戚
    關係，亦無任何利害關係，且本案涉及刑責，被告應無故意
    僅為證人黎氏化不諳訴訟之故，即出面頂替、迴護證人黎氏
    化而自陷己罪之理，是並無任何動機可推論被告有為證人黎
    氏化頂替之可能。再者，證人郭秀蘭於本院審理中證稱：本
    案發生之時，伊有在護理之家上班，伊是在護理站做其他的
    事情，在護理站看不到被害人床位，是誰帶被害人進去洗澡
    ，實際上誰幫被害人洗澡，誰扶被害人出浴室，伊都沒有親
    眼看見等語（見本院卷(二)第15至17頁），核與證人黎氏化於
    本院審理中證述：證人郭秀蘭是護理師，工作是巡視各床，
    詢問、記錄、換藥等，伊幫被害人洗澡的時候，不知道證人
    郭秀蘭有沒有到1 樓來，是被告去報告給她的；被害人跌倒
    之後，多久看到證人郭秀蘭已經忘記了；證人郭秀蘭工作的
    房間是在另外一個房間，要走出被害人病房，才會走到她的
    辦公室；從證人郭秀蘭的辦公室，看不到被害人病房的浴室
    等語（見本院卷(二)第150 至152 頁），被告於本院審理中陳
    稱：證人郭秀蘭當天有上班，當時她人在護理站，距離病房
    約10公尺等語（見本院卷(二)第226 頁），均屬相符，足見知
    證人郭秀蘭於被害人跌倒當時並未在場。況且，告訴代理人
    所呈本院之錄音，經本院法官助理製作錄音譯文後，該錄音
    譯文中證人郭秀蘭對於證人江政鎮所提問關於被害人係直接
    坐在地上跌倒，抑或直接跌倒時，係稱：這就要問當事人，
    伊真的不知等語（見本院卷(一)第121 頁），益徵證人郭秀蘭
    並未在場見聞。復經證人黎氏化及被告2 人同意後，臺灣嘉
    義地方法院檢察署檢察官送請內政部警政署刑事警察局測謊
    ，結果為：「受測人江振維於測前會談稱案發當天，死者江
    忠憲於洗澡完畢之後，係渠攙扶死者走出浴室，經測試結果
    ，因生理圖譜反應不一致，無法鑑判。另以緊張高點法測試
    受測人江振維，當問及測試問題即案發當天總共有幾個人扶
    死者江忠憲走出浴室？經測試結果，因生理圖譜反應不一致
    ，無法鑑判；受測人黎氏化於測前會談階段，經評估後發現
    受測人對於中文理解程度不足，在測謊人員不諳越南語前提
    下，無法與受測人進行深度晤談，為顧及測謊準確度，本局
    無法對受測人實施測謊。」，有該局100 年9 月20日刑鑑字
    第1000124613號函附卷可參（見本院卷(二)第195 頁），是亦
    無從以測謊結果資料補強告訴代理人所為上開關於被告頂替
    證人黎氏化之陳述。至證人郭秀蘭於本院審理中另稱：上開
    錄音係因證人江政鎮威脅所為云云（見本院卷(二)第10頁），
    此部分復經本院以上開錄音譯文內容質詰，何以對話過程平
    和，甚至於對話過程中證人郭秀蘭邀請證人江政鎮回家作客
    等節（見本院卷(二)第33至34頁），證人郭秀蘭仍堅不吐實。
    然縱使證人郭秀蘭不願吐露係何種動機、情境，與證人江政
    鎮有如上開錄音譯文內容之對話，惟證人郭秀蘭於被害人跌
    倒當時，並未在場見聞，業已認定如前，是其既非實際在場
    見聞之人，其於審判外與證人江政鎮之對話內容，即不足以
    認定證人黎氏化係攙扶被害人步出浴室之人，而被告係頂替
    證人黎氏化之人，附此敘明。
  (九)綜上所述，被害人於98年3 月至7 月間，即因病前往慈濟大
    林分院治療，並屢經評估為行動不便之人，而入住護理之家
    後，雖或能扶牆行走短距離，然日常生活中，仍須乘坐輪椅
    、洗澡椅或其他輔助器材，與一般四肢健全之人相較，自仍
    屬行動不便之人。被告主觀上亦知悉被害人係行動不便之人
    ，進出浴室應乘坐洗澡椅，卻於案發當日疏未注意令被害人
    乘坐洗澡椅進出浴室，又於攙扶被害人步出浴室之過程中，
    疏未注意站穩、用力托住被害人，以致被害人因洗澡後腳底
    濕滑而跌倒，受有顱腦鈍力損傷併腦血腫之傷害，最後因長
    期臥床引發肺炎併敗血症，而發生死亡之結果，至為灼然。
    是被告因上開之過失，致被害人死亡之事實，自屬明確。被
    告上開所辯，均係臨訟卸責之詞，不足採信。從而，本件事
    證已臻明確，被告上開業務過失致人於死犯行，洵堪認定，
    應予依法論科。
四、刑法上所謂業務，係指個人基於其社會地位繼續反覆而執行
    之事務。查被告於本院審理中自承：伊自98年10月間，即在
    梅山護理之家擔任照顧服務員之工作，伊並於98年9 月間考
    取看護執照，之後一直在梅山護理之家工作，工作內容是照
    顧老人家吃飯、洗澡、拍背及換尿布等（見本院卷(二)第218
    至219 頁），是被告於案發當時，係與證人黎氏化共同為被
    害人洗澡，洗後攙扶被害人步出浴室，顯係被告所從事看護
    工作之業務行為，故核被告所為，係犯刑法第276 條第2 項
    之業務過失致人於死罪。爰審酌素行尚佳，有臺灣高等法院
    被告前案紀錄表1 紙在卷可參，其於本院審理中自承：高中
    畢業之智識程度，未婚，沒有小孩，家裡還有母親、祖父母
    ，父親並未回家，日常生活由伊及母親工作供應祖父母生活
    ，母親約55歲，祖父母均與75歲，另有2 個姊姊，其中1 位
    已經出嫁，目前在梅山護理之家擔任看護員，月薪約新臺幣
    2 萬初等家庭狀況。並考量被告係執行看護工作業務行為之
    人，所照護之對象係年邁、身障之人，更應謹慎從事，然竟
    疏未注意讓行動不便之被害人，以乘坐洗澡椅之方式進出浴
    室，而攙扶被害人時，又疏未注意站穩、用力托住被害人之
    身體，導致被害人因腳底濕滑跌倒，最後肇生死亡之結果，
    被告就上開被害人死亡結果之發生，應負全部之過失責任，
    然所疏未注意之程度，尚非重大。又慮及未能與告訴人成立
    和解，賠償告訴人因喪父所蒙受之身心打擊，及於本院審理
    中否認犯行，無從令本院見其悔悟及對被害人有何歉疚之心
    等一切情狀，量處如主文所示之刑。
據上論斷，應依刑事訴訟法第299 條第1 項前段，刑法第276 條
第2 項，刑法施行法第1 條之1 第1 項、第2 項前段，判決如主
文。
本案經檢察官徐鈺婷到庭執行職務
中    華    民    國   100    年    11    月    25    日
                  刑事第六庭    審判長法  官  張道周
                                      法  官  呂美玲
                                      法  官  張志偉
以上正本證明與原本無異。
如不服本判決應於收受判決後10日內向本院提出上訴書狀，並應
敘述具體理由；其未敘述上訴理由者，應於上訴期間屆滿後20日
內向本院補提理由書（均須按他造當事人之人數附繕本）「切勿
逕送上級法院」。告訴人或被害人如對於本判決不服者，應具備
理由請求檢察官上訴，其上訴期間之計算係以檢察官收受判決正
本之日期為準。
中    華    民    國   100    年    11    月    25    日
                                      書記官  張子涵
附錄法條：
中華民國刑法第276條
（過失致死罪）
因過失致人於死者，處 2 年以下有期徒刑、拘役或 2 千元以下
罰金。
從事業務之人，因業務上之過失犯前項之罪者，處 5 年以下有
期徒刑或拘役，得併科 3 千元以下罰金。